【裁判字號】    89,自,981
【裁判日期】    900726
【裁判案由】    詐欺
【裁判全文】
臺灣臺北地方法院刑事判決                          八十九年度自字第九八一號
    自  訴  人  台碩國際股份有限公司  設台北市○○路○段七六八巷七號七樓
    代  表  人  楊佑
    代  理  人  丁○○
                己○○
                戊○○
    被      告  丙○○
                甲○○
                乙○○
右列被告等因詐欺案件，經自訴人提起自訴，本院判決如左：
    主  文
丙○○、甲○○、乙○○均無罪。
    理  由
一、自訴意旨略以：被告丙○○為詠祥科技股份有限公司（下稱詠祥公司）之負責人
    ，被告甲○○、乙○○為被告丙○○之兄弟，負責該公司業務之執行，自訴人台
    碩國際股份有限公司為經營電腦週邊設備買賣之公司，被告三人共同為自己不法
    之所有，明知其無支付貨款之能力，竟以購貨為手段，自民國八十九年六月三十
    日起至同年九月二十一日止，以電話向自訴人訂購總價新台幣（下同）二十九萬
    三千九百五十一元之電腦週邊商品，指示自訴人將商品送至台北市○○區○○路
    四段三三五號七樓，並要求自訴人開立以詠祥公司為買受人之發票，被告所訂商
    品自訴人均已依約送交被告，被告並交付自訴人一紙以荷蘭銀行松山分為付款人
    、發票日八十九年九月二十六日、面額七萬五千八百三十九元之支票以支付部分
    貨款，惟該支票經自訴人提示，因已列為拒絕往來戶而遭退票，經自訴人與同業
    聯絡，發現有多家同業亦遭詐騙，始知被告之犯行，因認被告三人涉有刑法第三
    百四十條之常業詐欺罪嫌。
二、訊據被告三人固坦承向自訴人訂購電腦週邊商品及有部分貨款未付等情，惟堅決
    否認係向自訴人詐騙商品，辯稱被告三人於八十八年十一月十七日設立詠祥公司
    ，從事電腦網路及相關產品買賣，被告丙○○負公司財務調度，被告甲○○負責
    業務接洽，被告乙○○負責工程及技術問題。詠祥公司與自訴人公司自八十九年
    一月起即有往來，其間均有支付貨款，後於八十九年九月間因業務推行不善及應
    收帳款未能如期收回，引發公司財務週轉問題，但被告三人仍盡力維持公司正常
    營運，以期度過難關，未料有債權人於同年九月二十三日恐嚇、傷害被告，並強
    行將公司所有資料、貨品及生財器具搬走，致使公司無法營運及支付後來之貨款
    ，被告因恐再受人傷害，故搬離原設籍地等語。
三、按犯罪事實應依證據認定之，無證據不得推定其犯罪事實。又不能證明被告犯罪
    者，應諭知無罪之判決，刑事訴訟法第一百五十四條、第三百零一條第一項分別
    定有明文。又事實之認定，應憑證據，如未能發現相當證據，或證據不足以證明
    ，自不能以推測或擬制之方法，為裁判基礎（最高法院四十年台上字第八六號判
    例參照）。再告訴人之告訴，本以使被告受刑事訴追為目的，故其陳述是否與事
    實相符，自應調查其他證據，以資審認，苟其所為攻擊之詞，尚有瑕疵，則在此
    瑕疵未予究明以前，即不能遽採為斷罪之基礎（最高法院六十九年台上字第一五
    三一號判例參照）。末按詐欺罪之成立，必須被害人因行為人施用詐術而陷於錯
    誤，致為財物之交付或使行為人因而得財產上之不法利益始足當之。若交付財物
    之初非因欺罔行為而陷於錯誤，縱令事後涉及債信背反之情形，亦僅生民事債務
    不履行之責任，要與詐欺罪責無關。至於債務人於債之關係成立後，如有未依債
    之本旨履行民事價務之情形，在一般社會經驗上可能之原因甚多，縱令是出於惡
    意不為履行，苟無足以證明其在債之關係發生時，自始即具有不法所有意圖之積
    極證據，亦僅能令負民事之遲延給付責任，依刑事訴訟法第一百五十四條之規定
    ，尚不得據此債信違反之客觀事態，而推定債務人原有詐欺取財之犯意。
四、經查，被告三人原經營永翔資訊股份有限公司，自八十七年六月間起即開始與自
    訴人有業務往來，迄八十八年十二月止，共向自訴人訂購電腦週邊設備達一百三
    十一萬七千六百二十六元，均已付清；後被告三人另成立詠祥公司與自訴人往來
    ，自八十九年一月八日起起至同年九月二十一日止共向自訴人訂購八十七萬九千
    零十八元之貨品，已付五十八萬五千零六十七元之事實，為自訴人及被告所自承
    ，並有對帳單、客戶銷售期間報表、出貨單等在卷可證，雖詠祥公司自八十九年
    六月三十日起至同年九月二十一日止，向自訴人訂購二十九萬三千九百五十一元
    電腦週邊商品之貨款尚未支付，惟此部分貨款與被告前所支付之貨款相較，其所
    佔比例甚小，足見被告與自訴人已有生意往來二年餘，且八十九年六月八日以前
    之貨款均已支付，若被告蓄意詐欺，殊無支付大部分貨款，僅欠小部分貨款未付
    之理。是自訴狀所言，被告無支付能力，意圖詐欺，自八十九年六月三十日起始
    與自訴人有生意往來，且訂貨後即不付款云云，並不足採。次查，詠祥公司因受
    客戶欠款一百二十萬元拖累致週轉困難之事實，有被告所提與甲積股份有限公司
    簽訂之清償協議書、拒絕往來之支票、本票附卷可憑，參以依台北市票據交換所
    九十年三月三十日（九十）北票字第一九三四號函、九十年五月二十三日（九十
    ）北票字第三一八六號及（九十）北票字第三一八五號函所附之詠祥公司、被告
    甲○○、丙○○之支票存款不足（含註銷）明細表可知，詠祥公司、被告甲○○
    、丙○○之支票於八十九年八月以前雖有退票，惟均已註銷，且被告三人於八十
    九年九月二十一日尚將詠祥公司八十九年八月份之電信費一萬七千七百零九元繳
    清，有電信費收訖證明單可憑，足證在八十九年八、九月間被告三人仍努力維持
    公司，期能繼續營運。綜上所述，顯見被告於向自訴人訂貨時時主觀上並無不法
    所有之意圖，其行為在客觀上更有別於詐欺行為。至自訴人指被告尚有向其他同
    業詐騙，係以詐欺為常業乙節，自訴人並無法舉證證明有何同業受被告詐騙，此
    部分之指訴更不足採。如前所述，債務人不履行之原因，在一般社會生活經驗上
    非只一端，即令在債之關係成立後遲延，仍為違反契約之民事問題，不得遽與自
    始無意給付之財產犯罪行為相提並論，本案自訴人除表明被告向自訴人訂貨有部
    分貨款未付之事實外，並未提陳任何有關被告如何自始意圖不法而以詐術陷其於
    錯誤之佐證以憑調查，所為被告自始蓄意詐財之片面指訴，即難採為不利被告之
    認定基礎，應認本案僅屬貨款債務之民事爭執，揆諸首開說明，既查無足以證明
    被告有何不法所有之意圖，或有何施用詐術之犯行，自應諭知無罪，以示審慎。
    據上論斷，應依刑事訴訟法第三百四十三條、第三百零一條第一項，判決如主文
    。
中      華      民      國      九十      年      七      月  二十六    日
                                      臺灣臺北地方法院刑事第五庭
                                          法  官    廖  紋  妤
右正本證明與原本無異。
如不服本判決，應於判決送達後十日內向本院提出上訴狀
                                          書記官    黃  瓊  玉
中      華      民      國      九十      年        七    月  二十六    日


司法院資訊處製作；財團法人民間司法改革基金會備份。
